【裁判字號】    88,上更(二),230
【裁判日期】    890223
【裁判案由】    違反槍砲彈藥刀械管制條例
【裁判全文】
臺灣高等法院臺中分院刑事判決              民國八十八年度上更(二)字第二三○號
    上  訴  人  臺灣臺中地方法院檢察署檢察官
    被      告  丙○○
    選任辯護人  江來盛
右列上訴人因被告違反槍砲彈藥刀械管制條例等案件，不服臺灣臺中地方法院中華民
國八十六年六月十一日第一審判決( 民國八十五年度訴字第二三五九號，起訴案號：
臺灣臺中地方法院檢察署民國八十三年度偵字第一七七四三號、第一七七七二號、第
一八七○六號)，提起上訴，判決後，經最高法院第二次發回更審，本院判決如左：
    主      文
原判決關於丙○○部分撤銷。
丙○○共同未經許可無故持有手槍，累犯，處有期徒刑壹年貳月。
九○制式手槍肆支沒收。
    事      實
一、丙○○曾因違反槍砲彈藥刀械管制條例案件，經原審法院判處有期徒刑六年，減
    為有期徒刑三年，於民國（下同）七十九年七月二十四日執行完畢，猶不知悛悔
    。八十三年三月初，其好友戴勝裕 (綽號小黑，經原審法院通緝中），對其及甯
    朝明（男五十四年二月二十七日生，身分證統一編號：Ｚ000000000號
    ，另由本院審理中）告知必須向戊○○開槍示威，否則無法於江湖 (黑社會）中
    立足，遂唆使丙○○與甯朝明二人前往臺中縣沙鹿鎮○○路一號戊○○所開設之
    「僑鴻建設公司」」開槍示威恐嚇，其等即基於犯意聯絡，並意圖供自己犯罪之
    用，先於同年三月十三日夜晚，向王瑞碧借得九○制式手槍四枝及可供軍用之九
    ｍｍ制式子彈二十三發，丙○○與甯朝明旋未經許可無故持有九○制式手槍四支
    ，及意圖供自己犯罪之用而持有可供軍用之九ｍｍ子彈二十三發，再於翌日即同
    年三月十四日上午九時三十分許，由丙○○與甯朝明各分持二支手槍，丙○○持
    子彈十五發，甯朝明持子彈八發，共乘一部機車前往該「僑鴻建設公司」，頭戴
    深色頭套，僅露出雙眼，各持二枝九○制式手槍及子彈進入該公司，見該處一樓
    無人，即由丙○○持槍至二樓，適戊○○不在場，丙○○即持槍以臺語對在場之
    丁○○、甲○○問以：「冬瓜標  (即戊○○)在不在？」，經丁○○回答：「不
    在。」後，丙○○即揚言：「妳叫他小心一點。」，旋再下至一樓與甯朝明二人
    對電視、水族箱、廚房、辦公桌、客廳桌子、大門射擊二十三槍（其中丙○○射
    擊十五槍，甯朝明射擊八槍），致生危害於戊○○及「僑鴻建設公司」之員工多
    人之安全，子彈射擊完畢後丙○○與甯朝明共乘機車逃逸，現場則遺有彈殼十顆
    及彈頭二顆，丙○○旋將一枝九○制式手槍交還王瑞碧。嗣於同年十月十七日上
    午二時許，丙○○因良心不安，乃至戊○○家中澄清認錯，並由戊○○報警前往
    後，於有偵查職權之機關未發覺上開犯行前，由丙○○向警自首而查獲並受裁判
    。
二、案經臺中市警察局移送臺灣臺中地方法院檢察署檢察官偵查起訴。
    理      由
一、訊據上訴人即被告丙○○（以下稱被告）固坦承於右揭時、地，前往上址戊○○
    所開設之「僑鴻建設公司」開槍示警，惟矢口否認係與甯朝明同受戴勝裕唆使前
    往，且非伊上二樓向丁○○、甲○○出言恐嚇戊○○之犯行，辯稱係由王瑞碧處
    取得制式九○手槍一枝及子彈一批，及與王瑞碧前往戊○○之公司，且係王瑞碧
    上樓，伊在一樓等候云云。惟查：
    (一)被告於八十三年十月十七日警訊及八十三年十月十八檢察官偵訊時已坦承如何
      經戴勝裕之唆使，與甯朝明（當時因音似誤為「林朝明」）共同持槍前往戊○○之公司，並如何由其上樓向丁○○、甲○○二人出言恐嚇：「要冬瓜標小心
      一點」等語，嗣再下樓與甯朝明對電視、水族箱、廚房、辦公桌、客廳桌子、
      大門射擊十餘槍等情甚為綦詳 (見八十三年度偵字第一七七七二號偵查卷第八
      至十五頁、三十六頁反面），核與證人丁○○、甲○○所供陳情節大致相符，
      且現場採集之彈殼十顆、彈頭三顆確係九○制式手槍所擊發，亦有內政部警政
      署刑事警察局鑑驗通知書在卷可稽，並有現場相片數幀附卷可資佐證，又被告
      亦坦承於同年十月十七日案發當日確至戊○○家中道歉並隨後即向警方自首，
      則參諸證人戊○○於檢察官偵查中亦證稱被告當時向其承認係戴勝裕唆使甯朝
      明與伊共同至其公司開槍示警，且丙○○向其承認當時精神很正常等語（見八
      十三年度一七七四三號偵查卷第二三二頁反面），益足徵被告自白係戴勝裕唆
      使伊與甯朝明共同持槍前往戊○○公司恐嚇與開槍示警之部分與事實確屬相符
      。雖被告嗣均否認係戴勝裕之唆使，及與甯朝明共同持槍前往戊○○公司，辯
      稱係王瑞碧邀同伊前往，因當時精神病發可能亂說云云，然查被告丙○○於八
      十三年十月十七日警訊及同年十月十八日檢察官偵訊時，及向戊○○道歉時其
      精神並無異常現象，有各該偵訊筆錄可稽，並為證人戊○○證述無訛。雖其後
      被告於同年十一月二日檢察官偵訊時有持續甩頭比手劃不言不語無法訊問等
      現象，並提出於同年十二月與八十四年八月起分別向陸軍八○三醫院與省立草
      屯療養院就診時自述病情之診斷證明書（見同上偵查卷第二一二、二一三頁）
      ，據該醫院診斷書所載「被告情緒不穩定，有聽幻覺指使被告做不願意做之事
      ，有多次自戕行為，如撞牆等、自言自語、語無倫次、有預感能力。」，該療
      養院診斷書記載賴員於二年前起出現陣發性之被附身妄想性異常行為，及幻聽
      等精神異常行為，八十三年十二月間，曾於陸軍八○三醫院精神科就醫，症狀
      仍呈時好時壞，賴員自八十四年八月起不規則診治三次，仍有精神症狀，仍需
      治療。」，固可證明被告有幻聽等精神異常症狀，時好時壞屬精神耗弱者，但
      被告既能於警訊偵查時陳述其犯行之情，並與事實相符，自不能認定其於犯罪
      行為時有心神喪失之情狀，且參諸其於原審及本院前審仍對其所犯之全部犯行
      中偕人同往戊○○公司開槍示警之主幹行為直認不諱，則其何以獨獨對何人唆
      使及何人同為翻異前供？其乃迴護戴勝裕與甯朝明之意圖，實甚灼然。況被告
      前往戊○○公司開槍示警倘確係王瑞碧邀被告前往，則本件案發後法院審理時
      王瑞碧既早已死亡，則當時被告丙○○大可毫無忌諱供出王瑞碧，反而以被告
      不諱言與戴勝裕為多年好友，甯朝明又於本院前審承認與戴勝裕相熟（見本院
      上訴審卷第九八頁），於另涉臺中地方法院檢察署八十六年偵緝字第二四九號
      擄人勒贖乙案偵查中更供認伊為丸山小鋼珠店經理，戴勝裕為股東，則被告與
      戴勝裕、甯朝明三人連結成之密切關係，被告嗣翻異前供否認戴勝裕、甯朝明
      二人涉案，其事後翻異前供顯係迴護戴勝裕與甯朝明之詞，殊無可採。因之戴
      勝裕、甯朝明分別於偵審中否認涉案之詞自亦不足為憑。至證人戊○○於偵查
      時，雖證稱與戴勝裕並無過節，但戊○○仍不諱言可能因臺中市汽車商業公會
      理事長改選，替朋友出面協調引發他人不滿（見偵查卷第三十一頁），則戴勝
      裕或即係為他人出面教訓戊○○，自不能以戊○○證稱與戴勝裕無過節，即認
      戴勝裕未唆使被告丙○○與甯朝明開槍示威。被告上開所辯，顯係避重就輕之
      詞，要難憑採，本件事證已臻明確，其犯行堪以認定。
    (二)被告與甯朝明二人持往戊○○公司開槍示威之槍彈，雖未扣案，但據被告於八
      十三年十一月二日檢察官偵訊時供稱伊與甯朝明各持兩支槍及其開了十五槍、
      甯朝明開了八槍，暨內政部警政署刑事警察局鑑驗結果，現場採集之彈殼十顆
      、彈頭三顆確係九○制式手槍所擊發，與被告自承所持係九○制式手槍，堪認
      被告與甯朝明共同持有之槍彈數量與型式應為九○制式手槍四支及九ｍｍ制式
      子彈二十三發，被告稱渠等持有之九○制式手槍僅二支，與事實不符，併此敘
      明。
二、查被告行為後，槍砲彈藥刀械管制條例（修正前名稱為槍彈藥刀械管制條例，
    修正後名稱改為槍砲彈藥刀械管制條例）已於八十六年十一月十一日修正通過，
    並於同年十一月二十四日公布，其中第七條第四項之無故持有手槍罪之法定刑由
    一年以上七年以下有期徒刑，修正為第七條第四項之五年以上有期徒刑，併科新
    臺幣（下同）一千萬元以下罰金，新舊法比較結果以舊法有利於被告，依刑法第
    二條第一項但書規定應適用修正前之舊條例處斷。核被告所為，係犯修正前槍砲
    彈藥刀械管制條例第七條第四項之無故持有手槍罪；又修正前槍砲彈藥刀械管制
    條例第十一條第三項無故持有子彈罪，法定刑為三年以下有期徒刑，較修正後之
    槍砲彈藥刀械管制條例第十二條四項之無故持有子彈罪，法定刑為五年以下有期
    徒刑，併科三百萬元以下罰金為輕，同理固應適用修正前之舊條例處斷。但查制
    式子彈均可供軍用，故被告持有制式子彈欲用以恐嚇，仍應依法條競合，從較重
    之刑法第一百八十七條之意圖供自己犯罪之用而持有軍用子彈罪處斷，檢察官認
    係犯前槍砲彈藥刀械管制條例第十一條第三項無故持有子彈罪，尚有未洽，另被
    告持槍並開槍示警恐嚇則係成立同法第三百零五條之恐嚇危害安全罪，其以一恫
    嚇行為恐嚇多數人，致生危害其等安全，觸犯數同罪名，為想像競合犯，應從一
    重處斷。其與甯朝明二人有犯意之聯絡及行為之分擔，均為共同正犯。再被告丙○○一持有行為而觸犯無故持有手槍罪及意圖供自己犯罪之用而持有軍用子彈罪
    ，亦係屬想像競合犯，應從一重之無故持有手槍罪處斷。又被告係與甯朝明決意
    恐嚇戊○○，與之同行前往僑鴻建設公司始持有手槍，是所犯恐嚇罪及持有手槍
    二罪間，有方法結果之牽連關係，依刑法第五十五條之規定，應從一重之持有手
    槍罪處斷。末查，被告曾因違反槍砲彈藥刀械管制條例等案件，經判處有期徒刑
    六年，減為三年，於七十九年七月二十四日執行完畢，有臺灣臺中地方法院檢察
    署刑案資料查註紀錄表一紙附卷可稽，並經本院調取臺灣臺中地方法院七十五年
    度緝訴字第七○一號及臺灣臺中地方法院檢察署七十五年度執刑字第四九四八號
    卷核閱無訛在案，其於五年之內，再犯有期徒刑之本罪，係屬累犯，應依刑法第
    四十七條規定加重其刑。被告係於有犯罪偵查職權之機關公務人員對上開犯罪未
    發覺前，由戊○○報警前往後，由被告向警自首犯罪而查獲，並向裁判，已據證
    人即承辦人之台中市警察局刑警隊小隊長趙修誠於本審審理結證明確（見本審卷
    第五十四頁），復有該局八十三年十月十七日警訊筆錄可按，應依自首之列減輕
    其刑，又被告為精神耗弱之人，已如上述，依刑法第十九條第二項規定，減輕其
    刑，並先加後減及遞減之。
三、原審對被告部分為科刑之判決，固非無見，惟查本件確係戴勝裕唆使被告丙○○
    與甯朝明，共同持槍前往戊○○公司恐嚇與開槍示警，原審未詳查，遽以被告其
    後翻異前供之詞，即認係與王瑞碧前往戊○○公司恐嚇並開槍示警，尚有違誤；
    且被告係持有九○制式手槍四枝及九ｍｍ制式子彈二十三發，嗣於僑鴻建設公司
    將該子彈射擊完畢，原判決認定被告持有九○制式手槍二枝、子彈一批，於僑鴻
    建設公司射擊十餘槍等情，亦有未合。檢察官上訴意旨，據此指摘原判決不當，
    為有理由，應由本院將原判決此部分撤銷改判，審酌被告年值青壯，恃勇鬥狠，
    持槍射擊以恐嚇他人，情節雖非輕，但行為後至被害人處磕頭道歉，並自首犯罪
    ，態度甚佳等一切情狀，量處如主文第二項所示之刑，示懲。被告與共犯甯朝明
    持有之九○制式手槍四支，係違禁物，雖未扣案，且被告供稱已經王瑞碧攜回云
    云，惟無證據證明業已滅失，爰依刑法第三十八條第一項第一款，併予宣告沒收
    。至子彈部分，因已擊發完畢，不另宣告沒收。
四、修正後槍砲彈藥刀械管制條例第十九條第二項固規定，犯前項之罪（即該條例第
    七條、第八條、第十條、第十一條、第十二條第一項至第三項、第十三條第一項
    至第三項之罪），受刑之執行完畢或赦免後，再犯該項之罪，經判處有期徒刑者
    ，應於刑之執行完畢或赦免後令入勞動場所強制工作，其期間為五年。惟查刑法
    第二條比較新舊法從新從輕之規定，必在刑罰法律變更之情況，即新法與舊法皆
    有處罰規定之前提下，方有定法律如何適用之問題；此一適用法條之原則與方法
    ，應不分刑罰或保安處分而有不同，即舊法原無得宣告保安處分之規定，新法縱
    然新增，本於罪刑法定主義及法律不溯既往之基本原則，應亦無刑法第二條第二
    項之適用。蓋保安處分之措施，其中含有社會隔離、拘束人身自由效果者，如強
    制工作，其限制人民之權利，實與刑罰同，本諸法治國家保障人權之原理及刑法
    之保護作用，舉凡憲法上保障人身自由之各種建制及現代法治國家對於人身自由
    所普遍賦予之權利，如罪刑法定主義、不溯及既往原則、法律安定性及法律可預
    測性等原則，均應有其適用。雖強制工作本質上係為預防將來之犯罪行為、防衛
    社會需要而設，惟基於人身自由保護之重大理由，對於人民仍有法律信賴保護原
    則之適用，故於裁判時，如新的強制工作處分規定不利於行為人，仍應適用不溯
    及既往及從輕原則。原此，被告要無適用現行之槍砲彈藥刀械管制條例第十九條
    第二項規定，令其於刑之執行完畢或赦免後，令入勞動場所強制之餘地，併此敘
    明。
五、原判決關於被告林金城、林明標部分，已判決確定，不予論列。被告戴勝裕部分
    俟通緝到案後，再行審結。
六、據上論斷，應依刑事訴訟法第三百六十九條第一項前段、第三百六十四條、第二
    百九十九條第一項前段，修正前槍彈藥刀械管制條例第七條第四項，刑法第十
    一條前段、第二條第一項但書、第二十八條、第一百八十七條、第三百零五條、
    第五十五條、第四十七條、第六十二條前段、第十九條第二項、第三十八條第一
    項第一款，罰金罰鍰提高標準條例第一條前段，判決如主文。
本案經檢察官乙○○到庭執行職務。
中      華      民      國     八十九     年      二      月   二十三   日
                                   臺灣高等法院臺中分院刑事第一庭
                                         審判長法  官  陳  嘉  雄
                                               法  官  龔  永  昆
                                               法  官  陳  登  源
右正本證明與原本無異。
如不服本判決應於收受送達後十日內向本院提出上訴書狀，其未述上訴之理由者並
得於提起上訴後十日內向本院補提理由書（均須按他造當事人之人數附繕本）。
                                               書記官  林  桂  鳳
中      華      民      國     八十九     年      二      月  二十四    日
附錄本判決論罪科刑法條全文：
修正前槍彈藥刀械管制條例第七條第四項：
未經許可，無故持有、寄藏或意圖販賣而陳列第一項及第二項所列槍砲之一者，處一
年以上七年以下有期徒刑。
                                                                        Ｄ


司法院資訊處製作；財團法人民間司法改革基金會備份。
